臺灣高等法院刑事判決　　　　　　　　　　　　　　九十年度上訴字第三九九號
　　上　訴　人　臺灣板橋地方法院檢察署檢察官
　　被　　　告　丙○○
　　指定辯護人　本院甲○
右上訴人因被告偽造有價證券等案件，不服臺灣板橋地方法院八十九年度訴字第二一
○一號，中華民國九十年十一月十二日第一審判決（起訴案號：臺灣板橋地方法院檢
察署八十九年度偵緝字第一七四號）提起上訴，本院判決如左：
    主  文
原判決撤銷。
丙○○竊盜，處有期徒刑參月，如易科罰金，以參佰元折算壹日。
    事  實
一、丙○○前因需款週轉，曾於民國八十八年一月及三月間，先後向丁○○借用票面
    金額分別為新臺幣（下同）三萬元、三萬五千元之支票各一紙，約定發票日屆至
    前丙○○應將票面金額存入支票帳戶，使支票兌現，經丁○○出借以臺灣省合作
    金庫埔墘支庫為付款人，票據號碼分別為ＰＣ0000000號、ＰＣ0000
    000號，票載發票日各為八十八年二月八日、同年四月十日之支票後，即持以
    向案外人乙○○調借現金，詎其竟未於前開發票日屆至前將款項存入支票帳戶內
    ，致ＰＣ0000000號支票因存款不足遭退票，丙○○嗣於八十八年五月間
    某日，前往台北縣板橋市○○路丁○○住處擬再向丁○○借票週轉，但為丁○○
    以信用不佳為由而拒絕，丙○○竟意圖為自己不法之所有，趁丁○○不注意之際
    ，竊取丁○○所有之以臺灣省合作金庫埔墘支庫為付款人、票據號碼為ＰＣ00
    00000號、已蓋用丁○○印鑑為發票人之支票一紙（已填載票面金額三萬六
    千元及發票日八十八年六月一日），得手後，在台北縣板橋市○○街八巷四十九
    號之一，持該支票向乙○○調借現金，乙○○於八十八年六月一日將前開支票存
    入其妻蔡秀雯在臺灣土地銀行板橋分行之活期儲蓄存款帳戶交換，然因該支票業
    經丁○○於八十八年五月二十九日掛失止付而未獲兌現。
二、案經被害人丁○○訴由臺北縣警察局海山分局報請臺灣板橋地方法院檢察署檢察
    官偵查起訴。
    理  由
壹、有罪部分：
一、訊據被告丙○○矢口否認有何竊盜之犯行，辯稱：票據號碼ＰＣ0000000
號支票，乃發票人丁○○親自簽發，伊曾在台北縣板橋市○○路丁○○住處借得
    其所簽發票據二張，均轉讓予乙○○，絕無竊取票據號碼ＰＣ0000000號
    支票云云。惟查：
  (一)、被告丙○○因需資金週轉，於八十八年一月及三月間先後向丁○○借用支票二
      紙，其中票號ＰＣ0000000號之支票，丙○○持向案外人乙○○調現，
      乙○○則經由其妻蔡秀雯設於土地Ｚ00000000000號帳戶於八十八
      年一月五日提示交換，並於八十八年二月八日獲得付款；至於另一紙票號ＰＣ
      0000000號之支票，丙○○持向案外人鄭玉於調現，鄭玉於八十八
      年四月十七日委託苗栗縣後龍鎮農會營業部代為交換但於八十八年四月二十日
      因存款不足而遭退票之事實，業經證人乙○○於偵查中及本院陳明（見前開偵
      查卷第二十一頁反面，本院卷第七十七頁），並有苗栗縣後龍鎮農會九十年六
      月七日後農信字第二八六號函及所附「同業拒付票據登記表」（附於原審卷第
      一三一頁）、臺灣省合作金庫埔墘支庫八十八年十一月四日函及所附「銀行註
      銷退票紀錄申請單（丁○○八十八年四月二十八日贖回）」等存卷（原偵卷第
      二十九頁及第三十頁）可憑，足徵被告於八十八年四月十日未依約定存入款項
      致告訴人丁○○所簽發之ＰＣ0000000號支票退票，丁○○為免影響信
      用而於八十八年四月二十八日贖回之事實至明，被告丙○○既已失信於丁○○
      ，丁○○豈有可能再借支票給被告丙○○？
  (二)、關於本件系爭ＰＣ0000000號面額三萬六千元之支票，被告丙○○於本
      院訊問時辯稱：「票號ＰＣ0000000號支票，我沒有向丁○○借，我真
      的沒有經手該紙支票，我沒有偷支票，我也不可能簽發支票拿去向乙○○借錢
      ，我真的沒有偽造支票」云云，惟經本院傳喚證人乙○○到庭與被告對質後，
      被告丙○○始坦承有交付系爭ＰＣ0000000號面額三萬六千元之支票向
      乙○○調現等語（本院卷第七十九頁），而乙○○取得系爭ＰＣ000000
      0號支票後，存入其設於土地銀行板橋分行名下之帳戶提示交換，於八十八年
      六月一日提示時，因丁○○辦理掛失止付而遭退票之事實，亦有臺灣土地銀行
      板橋分行九十年六月十一日橋存字第九○○○四九三號函及所附退票通知書存
      根、退票理由單等在卷（原審卷第一三四頁及第一三五頁，偵緝字偵查卷第六
      ０頁）可佐，足徵本件系爭ＰＣ0000000號支票確實是被告丙○○持向
      案外人乙○○調現之事實至明。
  (三)、本件系爭票號ＰＣ0000000號支票上之「金額」及「發票日」均已記載
      完整，且經法務部調查局以歸納分析法及特徵比對法鑑定結果，其上所寫筆跡
      與「丁○○」所簽發票據號碼ＰＣ0000000號支票之筆跡特徵相符，而
      與被告丙○○筆跡不符之事實，有法務部調查局九十年十月四日（九○）陸（
      二）字第九○○六○八一九號鑑定通知書在卷（原審卷第一八０頁）可稽，足
      徵本件系爭支票於被告取得之前，業經告訴人丁○○完成發票行為，被告並未
      偽造或變造該支票，應可認定。
  (四)、茲生問題者，被告丙○○究是如何取得本件系爭ＰＣ０一二一八四號支票？被
      告辯稱：ＰＣ0000000號支票是向告訴人丁○○借的云云，而告訴人丁○○於警訊時明確指陳：「我申報該支票（即票據號碼ＰＣ0000000號
      之支票）遺失時，係空白支票，票面發票人章係我蓋的。」（見偵查卷第一九
      ○五四號第四頁反面），二人各執一詞，究以何人所言為可信？經查：ＰＣ0
      000000號支票，係經由被告丙○○背書後轉手他人，上開支票確於八十
      八年四月十日因被告丙○○未存入票款而遭退票，足徵被告丙○○信用不佳，
      在此情形，被告丙○○又如何能再度向丁○○借得系爭以八十八年六月一日為
      發票日之支票？衡情告訴人在所出借之支票已遭退票之情形下，當無可能再行
      出借系爭支票予被告，從而告訴人丁○○之指述，自可採信。被告自稱要向告
      訴人丁○○借票，如前所述，告訴人丁○○不可能再借票予被告，是以被告應
      係因向丁○○借票不成，乃趁丁○○不注意之際，竊取丁○○所簽發之本件系
      爭ＰＣ０一二一二八號面額三萬六千元之支票，應可認定。本件事證明確，被
      告竊盜犯行堪予認定，應依法論科。
二、核被告丙○○所為之犯行，係犯刑法第三百二十條第一項之竊盜罪。
三、原審未察，就竊盜部分而為被告丙○○諭知無罪之判決，自有未合，檢察官據此
    理由提起上訴，指摘原判決不當，為有理由，原判決關於被告陳鍾松竊盜部分既
    有瑕疵，自應由本院予以撤銷改判。爰審酌被告犯罪之動機、智識程度、告訴人
    所受之損害尚屬不大及犯後態度等一切情狀，量處有期徒刑三月。又被告行為後
    ，中華民國刑法第四十一條業於民國九十年一月四日修正，同年月十日經總統公
    布施行，修正後刑法第四十一條第一項規定：「犯最重本刑為五年以下有期徒刑
    以下之刑之罪，而受六個月以下有期徒刑或拘役之宣告，因身體、教育、職業、
    家庭之關係或其他正當事由，執行顯有困難者，得以一元以上三元以下折算一日
    ，易科罰金。但確因不執行所宣告之刑，難收矯正之效，或難以維持法律秩序者
    ，不在此限。」，第二項規定：「併合處罰之數罪，均有前項情形，其應執行之
    刑逾六月者，亦同」；同法施行法第三條之一第一項規定：「刑法第四十一條之
    規定，中華民國九十年一月四日刑法修正施行前已裁判確定之處罰，未執行或執
    行未完畢者，亦適用之。」，第二項規定：「未諭知得易科罰金之處罰者，亦同
    。」。被告行為後，刑法第四十一條有變更，修正前刑法第四十一條僅規定：「
    因身體、教育、職業或家庭之關係，執行顯有困難」，而修正後刑法第四十一條
    第一項前段規定「因身體、教育、職業、家庭之關係或其他正當事由」，經比較
    新舊法，修正後刑法第四十一條第一項前段得斟酌易科罰金之標準較為寬廣，比
    較有利於行為人，爰依刑法第二條第一項前段之規定，適用裁判時之法律，並諭
    知易科罰金之折算標準，以示懲儆。
貳、無罪部分：
一、公訴意旨略以：被告丙○○前因需款週轉，曾於民國八十八年一月及三月間，先
    後向丁○○借用票面金額分別為三萬元、三萬五千元之支票各一紙，經丁○○出
    借以臺灣省合作金庫埔墘支庫為付款人，票據號碼分別為ＰＣ0000000號
    、ＰＣ0000000號，票載發票日各為八十八年二月八日、同年四月十日之
    支票後，被告即持以向乙○○調借現金，詎被告確未於前開到期日前將應付款項
    存入支票帳戶內，並致後一支票因存款不足遭退票，故被告嗣於八十八年五月間
    ，又欲向丁○○借票，即為丁○○所拒，被告遂於不詳時間，以不詳方式竊取丁○○所有、以臺灣省合作金庫埔墘支庫為付款人、票據號碼為ＰＣ000000
    0號、已蓋用丁○○印鑑為發票人之空白支票一紙，得手後並意圖供行使之用，
    擅自在前揭竊得之支票上填載票面金額三萬六千元，發票日八十八年六月一日，
    而於八十八年五月初某日，在台北縣板橋市○○街八巷四十九號之一，持該支票
    向乙○○調借現金，乙○○於八十八年六月一日將前開支票存入其妻蔡秀雯在臺
    灣土地銀行板橋分行之活期儲蓄存款帳戶交換，然因該支票業經丁○○掛失止付
    而未獲兌現，因認被告涉有刑法第二百零一條第一項之偽造有價證券罪嫌云云。
二、訊據被告丙○○堅決否認有何偽造有價證券之犯行，辯稱：票據號碼ＰＣ000
    0000號支票，乃發票人丁○○親自簽發，伊曾在台北縣板橋市○○路丁○○
    住處借得其所簽發票據二張，決無擅自填寫該支票之票面金額及發票日期等語。
三、公訴人認被告涉有偽造有價證券罪嫌，無非以被害人丁○○及證人乙○○等之指
    證為其主要論據。
四、按犯罪事實應依證據認定之，無證據不得推定其犯罪事實，又不能證明被告犯罪
    或其行為不罰者，應諭知無罪之判決，刑事訴訟法第一百五十四條、第三百零一
    條第一項分別定有明文。又「認定被告犯罪之事實，應憑證據，如未能發現相當
    之證據，或證據不足以證明，自不能以推測或擬制之方法，以為裁判之基礎；且
    認定事實所憑之證據，其為訴訟上之證明，須達於一般人均不致有懷疑，而得確
    信其為事實之程度者，始得據為有罪之認定，倘其證明尚未答到此一程度，而有
    合理之懷疑存在時，尚難認為有罪之認定基礎；茍積極證據不足以為不利於被告
    事實之認定，即應為有利被告之認定，更不必有何有利之證據」，最高法院三十
    年上字第八一六號、四十年台上字第八六號、七十六年台上字第四九八六號分別
    著有判例。經查：
  (一)、本件票號ＰＣ0000000號之系爭支票上「金額」及「發票日」等記載經
      法務部調查局以歸納分析法及特徵比對法鑑定結果，其上所寫筆跡與丁○○所
      簽發票據號碼ＰＣ0000000號支票之筆跡特徵相符，而與被告丙○○筆
      跡不符，有法務部調查局九十年十月四日（九○）陸（二）字第九○○六○八
      一九號鑑定通知書在卷可稽，足徵被告所辯：票號ＰＣ0000000號支票
      ，乃發票人丁○○親自簽發，非由伊填寫該支票之票面金額及發票日期等語，
      尚屬不虛，自可採信。
  (二)、至於告訴人丁○○之告訴，並不足以證明被告陳鍾松有偽造有價證券之犯行，
      而證人乙○○僅足以證明系爭支票是被告丙○○持向其調現，亦不足以證明被
      告有偽造有價證券之犯行，是以公訴人所舉事證無從確信被告確有偽造有價證
      券之犯行，揆諸前揭判例意旨，既不能證明被告犯偽造有價證券之罪，自應就
      此部分為無罪之諭知。惟因公訴人以被告所犯偽造有價證券罪與前揭論罪科刑
      之竊盜罪有裁判上一罪之關係而起訴，爰不另為無罪之諭知，併此敘明。
據上論斷，應依刑事訴訟法第三百六十九條第一項前段、第三百六十四條、第二百九
十九條第一項前段，刑法第十一條前段、第二條第一項前段、第三百二十條第一項，
修正後刑法第四十一條第一項，罰金罰鍰提高條例第一條前段、第二條，判決如主文
。
本案經檢察官周誠南到庭執行職務。
中      華      民      國    九十一    年      五      月    二十二    日
                              台灣高等法院刑事第二庭
                                  審判長法  官  蔡  長  溪
                                        法  官  楊  貴  志
                                        法  官  林  俊  益
右正本證明與原本無異。
檢察官如不服本判決應於收受送達後十日內向本院提出上訴書狀，其未述上訴之理由
者並得於提起上訴後十日內向本院補提理由書。
被告不得上訴。
                                        書記官  陳  明  琴
中    華    民    國     九十一   年        五    月       二十二     日
附錄：本判決論罪科刑法條全文
刑法第三百二十條第一項：
意圖為自己或第三人不法之所有，而竊取他人之動產者，為竊盜罪，處五年以下有期
徒刑、拘役或五百元以下罰金。
